臺灣宜蘭地方法院刑事判決　　　　　　　　　　　　　　　九十年度訴字第四二號
　　公　訴　人　臺灣宜蘭地方法院檢察署檢察官
　　被　　　告　戊○○
右列被告因偽造文書等案件，經檢察官提起公訴（八十九年度偵字第一六二三號），
本院判決如左：
    主  文
戊○○偽造私文書，足以生損害於公眾及他人，處有期徒刑肆月，如易科罰金，以參
佰元折算壹日。緩刑貳年。偽造之切結書壹張沒收之。
    事  實
一、戊○○與丁○○○二人係夫妻關係，而丁○○○為宏安消防有限公司（簡稱宏安
    公司）之代表人，戊○○於民國八十八年間，明知宏安公司所有位於宜蘭縣羅東
    鎮○○段五五三、五五四、五五五地號及宜蘭縣冬山鄉○○段六００、六０一地
    號五筆土地之所有權狀在丁○○○處，並未遺失，戊○○為前往羅東地政事所申
    請補發所有權狀，竟持有因業務關係所保管之宏安公司及代表人丁○○○之印章
    盜蓋於補發權狀切結書上（宏安公司印文及丁○○○私章印文各一枚），並偽簽
    丁○○○之署押一枚於補發權狀切結書內而偽造切結書（私文書）（申請補發土
    地所有權狀），足以生損害於丁○○○及地政機關管理之正確性，嗣被丁○○○
    適時發現，方才未持往地政事務所申請補發。
二、案經丁○○○告訴台灣宜蘭地方法院檢察署檢察官偵查起訴。
    理  由
一、訊據被告戊○○固坦承確有製作權狀補發申請書，且用以填寫切結書之丁○○○
    印章及公司章平常由其所保管，以及於八十年間已將係爭五筆土地移轉與被害人
    名下等事實，惟矢口否認其有前揭偽造文書犯行，辯稱：該等土地雖然移轉與被
    害人，但土地所有權狀當時在其保管中，當時誤以為失竊，方才製作補發切結書
    ，後來申請補發前詢問丁○○○後，才知悉該土地所有權狀為丁○○○取走，方
    才未持切結書向地政機關申請補發云云。經查：前揭犯罪事實業據告訴人丁○○
    ○指述歷歷，且由被告供述得見其製作切結書當時並未事先取得告訴人同意或授
    權，其未經同意有製作權人同意擅自持保管中之公司章及丁○○○印章及偽簽署
    押偽造切結書應足認定，此外，偽造之補發申請切結書影本附卷佐證可稽，雖被
    告辯稱當時因為主觀上誤以為切結書遺失方才製作切結書，然據被告坦承當時土
    地業經移轉與被害人名下，則常理下該等土地所有權狀應隨同交付被害人持有，
    而無繼續由被告持有保管之理，且被告辯稱保管土地所有權狀一事亦經告訴人當
    庭否認（見本院九十年五月一日訊問筆錄），故而，被告辯稱基於保管義務而自
    行製作切結書以便申請補發土地所有權狀之辯詞不足採信；再者，果如被告所述
    ，於申請補發前曾經詢問被害人土地所有權狀之下落，由此一外在客觀行為可推
    見，其對於所有權狀可能由被害人取走一事事先已存疑，則衡以常情，程序上應
    於製作切結書前即向被害人求證，而無理由先行製作完成後，才向被害人求證，
    綜上足證，被告未經丁○○○同意，擅自持業務上所保管之丁○○○印章及公司
    章盜蓋於切結書上，並偽簽被害人之署名，偽造補發切結書，其偽造私文書犯行
    ，事證明確，堪予認定。
二、核被告戊○○無製作權限，未經權利人丁○○○同意而擅自偽造私文書（土地所
    有權狀補發切結書），足生損害於被害人丁○○○，核其所為係犯刑法第二百十
    條偽造私文書罪。又其盜蓋公司印章及丁○○○印章於切結書之偽造印文行為，
    以及偽造丁○○○之署名之行為乃偽造私文書之階段行為，不另論罪。至公訴意
    旨雖認定被告係偽刻印章（公司章及丁○○○私章）而為之，然經本院傳訊證人
    甲○○、黃焦雄及乙○○到庭證述：平常公司業務由被告處理，且被告保管公司
    相關印章，且經核閱告訴人所提出之印鑑證明與切結書上蓋印之印文，二者外觀
    上大致相符，物證與證人證言相符，該等印章應認定為真正，因而公訴意旨認為
    被告係以偽刻印章之方式進行偽造私文書，容有誤會，附此敘明。審酌被告一時
    失慮而進行偽造私文書之犯行，對被害人造成之損害，其等犯後態度尚屬良好，
    及其素行、犯罪動機、手段等一切情狀，爰酌情量處如主文所示之刑。又被告犯
    罪後，刑法第四十一條之規定，業於九十年一月十日修正，其第一項規定犯最重
    本刑為五年以下有期徒刑以下之罪，而受六個月以下有期徒刑或拘役之宣告，因
    身體、教育、職業、家庭之關係或其他正當事由，執行顯有困難者得易科罰金，
    並自同年一月十二日生效，故經比較新、舊法之結果，係以修正後之規定有利於
    被告，爰依刑法第二條第一項前段規定，適用修正後刑法第四十一條第一項規定
    ，併予諭知易科罰金之折算標準，以資警懲。末查被告前未曾受有期徒刑以上之
刑之宣告，有臺灣高等法院檢察署刑案紀錄簡覆表附卷可按，且其素行良好，僅
    因一時短於思慮以罹刑典，經此次偵審程序及科刑之判決，當能知所警惕，信無
    再犯之虞，本院認所宣告之刑均以暫不執行為適當，爰併諭知緩刑二年，以啟自
    新。另被告所偽造之於切結書一張，為被告所有，供犯罪所用，依法應予沒收。
    至盜用宏安公司印章及丁○○○私章所蓋之印文，並非偽造印章之印文，不在刑
    法第二百十九條所定必須沒收之列（最高法院四十八年臺上字第一一三號判例意
    旨），而切結書上之署押一枚已附隨於私文書沒收，爰均不予宣告沒收，附此敘
    明。
三、公訴意旨另以：
（一）被告戊○○於八十八年間偽刻丁○○○之私章及公司章，並於八十八年六月間
      因宏安公司之上開宜蘭縣冬山鄉○○段六００、六０一地號二筆土地遭宜蘭地
      方法院強制拍賣，惟拍賣之文件均為戊○○所截收，上開土地經拍賣後，尚餘
      新台幣（下同）三百五十七萬九千零二十三元，並於八十八年六月二十九日存
      入宏安公司之華南銀行羅東分行帳戶內，戊○○竟與馬淑春（另為不起訴處分
      ）共同意圖為自己不法之所有，於八十八年六月三十日，偽刻宏安公司及丁○
      ○○之印章，用以向羅東分行提領上開款項共計二百六十二萬元，並將其中之
      一百六十萬元存入馬淑春合作金庫羅東支庫之帳號內，因認被告有刑法第二
      百十條、第二百十七條、第三百三十九條之罪嫌。
（二）按犯罪事實應依證據認定之，無證據不得推定其犯罪事實。又不能證明被告犯
      罪，應諭知無罪判決。刑事訴訟法第一百五十四條、第三百零一條第一項定有
      明文。次按刑事訴訟法上所謂認定犯罪事實之證據，係指足以認定被告確有犯
      罪行為之積極證據而言，該項證據自須適合於被告犯罪事實之認定，始得採為
      斷罪資料；如未能發現相當證據，或證據不足以證明，自不能以推測或擬制之
      方法，以為裁判之基礎。又告訴人之告訴，係以使被告受刑事訴追為目的，是
      其陳述是否與事實相符，仍應調查其他證據以資審認（有最高法院五十二年台
      上字第一三００號判例意旨可資參照）。
（三）公訴人認被告涉有前述犯行係以：（一）告訴人丁○○○之指述；（二）證人
      馬淑春證稱：被告將一百六十萬元匯入其帳戶；（三）被告坦承其所持有之印
      章僅係備份，係方便開立支票及領款之用；（四）土地所有權狀、宏安公司華
      南銀行存款明細表宜蘭地方法院民事執行處強制執行金額計算分配表、匯款申
      請書、公司執照及營利事業登記證各一紙等為主要論據。
（四）訊據被告戊○○堅詞否認有何公訴人所指訴偽刻公司章及丁○○○印章及詐欺
      取財之犯行，辯稱：被害人僅係宏安公司掛名負責人，實際業務包括繳交銀行
      貸款利息及簽訂工程合約等均尤其負責，當時為了公司業務運作方便，因此刻
      有二組印章（含公司章及丁○○○私章），一組正印，一組副印，一份放置於
      台北辦事處，一份放置於羅東辦事處，後來，台北分公司因故停業後，台北公
      司所使用之印章（含公司章及丁○○○私章）就交回給我保管，羅東辦事處之
      印章則被丁○○○取回，而提領款項是為清償宏安公司之債務等語。
（五）經查：
    (1)經傳訊證人甲○○結證述：「我是羅東辦事處擔任會計小姐工作，平常公司帳
      目都是我跟戊○○在看，公司的印章平時都是戊○○保管，我這邊保管壹份印
      章（公司印章及丁○○○私章），被告那邊保管壹份（公司印章及黃陳麗朱私
      章），我這邊的印章被告訴人拿走，當時我有打電話告訴被告，被告說沒關係
      他那邊還有一份印章，所以公司印章應該有兩份，兩份印章應該是一樣的，公
      司經營過程中都是由被告去進行簽約及相關的管理事情。」（見本院九十年四
      月十日訊問筆錄）；證人丙○○結證述：「當時我在台北公司負責業務，公司
      印章當時由會計小姐保管，台北公司業務結束之後印章就交給戊○○。」（見
      本院九十年四月十日訊問筆錄）；證人乙○○結證述：「當時我在羅東辦事處
      工作，公司業務都是戊○○在管理，我沒有看過公司印章，印章應該是由戊○
      ○或是會計小姐保管，至於丁○○○拿走公司印章的事情我有聽說過，實際情
      形我並不清楚。」（見九十年四月十日訊問筆錄），前揭三位證人經本院一一
      隔離訊問後，其前述證詞大致相符，且三位證人均命具結課以據實陳述之義務
      ，是其前揭證詞應足採信，而由前揭證人證詞足見，宏安公司確實留有二份印
      章（含公司章及丁○○○私章）以供業務使用，此部分證言與被告辯詞相符，
      被告此部分辯詞應足採信，另由前揭證人證言亦可見，平常宏安公司係由被告
      負責業務之處理以及簽約，綜合上述二部分證言得見，既然平常相關業務均由
      被告負責接洽與處理，且印章（公司章及丁○○○之印章）由被告保管，則由
      此外在客觀事實得認定，其應已被授與管理權限，亦即對於宏安業務處於有權
      管理之狀態下，而其於管理權限下，對於宏安公司之財產（即係爭宜蘭縣冬山
      鄉○○段六００、六０一地號二筆土地）拍賣後所餘款項，基於為公司管理財
      產之意思下，自然有權限提領該等款項處理公司業務，是被告此部分辯詞尚不
      違常理。
    (2)另經本院當庭命被告提出用以提領係爭款項之印章（含公司章及丁○○○印章
      ），與被害人丁○○○所持有之印章（含公司章及丁○○○印章），並當庭蓋
      印後比對結果，二者顯示之印文外觀上大致相同，此見本院九十一年四月十日
      審理筆錄，此一物證亦可佐證前揭證人證言及被告辯詞；再者，本件華南銀行
      羅東分行存摺迄今均由被告保存，此已由被告於本院審理中當庭提出，並經本
      院核閱無訛後命其影印一份後發還原本，由被告長期保管華南銀行存摺一事，
      再次佐證前揭證人證述及被告前揭辯詞，此被告前揭辯詞堪以採信。
    (3)此外，復查無其他積極證據足認被告有何公訴人所指訴之犯行，是被告罪嫌尚
      有未足，當應為無罪之諭知。
據上論斷，應依刑事訴訟法第二百九十九條第一項前段、第三百零一條第一項，第二
條第一項前段、刑法第二百十條、第三十八條第一項第二款、第四十一條第一項、第
七十四條第一款，罰金罰鍰提高標準條例第一條前段、第二條，判決如主文。
本案經檢察官林慧到庭執行職務。
中      華      民      國    九十一    年      四      月   二十四     日
                                      臺灣宜蘭地方法院刑事第一庭
                                          法  官  李  毓  華
右正本證明與原本無異。
如不服本判決，應於判決送達後十日內，向本院提出上訴狀。( 應附繕本 )
                                          書記官  林  慶  生
中      華      民      國    九十一    年      四      月   二十五     日
附錄法條：
刑法第二百十條
 (偽造變造私文書罪)
偽造、變造私文書，足以生損害於公眾或他人者，處五年以下有期徒刑。
